臺灣彰化地方法院員林簡易庭民事判決
110年度員簡字第269號
原      告  弘明製革股份有限公司

法定代理人  李秋香  
訴訟代理人  林清富  
被      告  聯隆紡織股份有限公司

法定代理人  張永漸  
訴訟代理人  黃茂松律師
複代理人    林雅鳳  
受告知人    財政部國有財產署中區分署

法定代理人  趙子賢  
訴訟代理人  李曉玫  
複  代理人  柯芳勝  
上列當事人間請求拆屋還地事件，本院於民國111年4月22日言詞
辯論終結，判決如下：
    主      文
被告應將坐落彰化縣○○市○○○段○○○○地號土地上如附圖即彰化縣
員林地政事務所民國111年2月14日員地二字第1110000983號函所
附收件日期：民國111年2月10日、文號：員土測字第206號土地
複丈成果圖所示編號A部分、面積四點一五平方公尺之鐵皮屋(磚
造一層)及編號B部分、面積六點六五平方公尺之牌樓、活動鐵門
、圍牆拆除，並將上開土地連同編號D部分、面積九點四九平方
公尺之空地(柏油)返還財政部國有財產署，由原告代位受領。
被告應將坐落彰化縣○○市○○○段○○○地號土地上如附圖即彰化縣員
林地政事務所民國111年2月14日員地二字第1110000983號函所附
收件日期：民國111年2月10日、文號：員土測字第206號土地複
丈成果圖所示編號A1部分、面積七點七三平方公尺之鐵皮屋(磚
造一層)及編號B1部分、面積二點二八平方公尺之牌樓、活動鐵
門、圍牆拆除，並將上開土地連同編號C部分、面積五點八八平
方公尺之空地(水泥鋪面)返還財政部國有財產署，由原告代位受
領。
訴訟費用由被告負擔。
本判決第一項得假執行；但被告如以新臺幣壹拾柒萬捌仟伍佰伍
拾貳元為原告預供擔保，得免為假執行。
本判決第二項得假執行；但被告如以新臺幣壹拾參萬玖仟捌佰參
拾貳元為原告預供擔保，得免為假執行。
    事實及理由
一、按不變更訴訟標的，而補充或更正事實上或法律上之陳述者
    ，非為訴之變更或追加，民事訴訟法第256條定有明文。前
    揭規定於簡易訴訟程序仍適用之，此觀同法第436條第2項規
    定自明。本件原告起訴時原求為聲明：被告應將坐落於彰化
    縣○○市○○○段0000地號土地（下稱同段97-2地號土地）及同
    段100地號土地上如民事起訴狀附圖編號9部分面積20平方公
    尺之地上物及編號6部分面積16平方公尺之地上物拆除，將
    上開土地返還財政部國有財產署，由原告代位受領。再於民
    國110年5月7日具狀更正聲明為：如主文第1、2項所示，核
    原告更正聲明部分係依土地複丈結果而為事實上之補充、更
    正，並非訴之變更，合於前揭規定，應予准許。
二、原告主張：原告所有之同段104-1地號土地(同段104-1、105
    、106-1、107-1、161-1地號土地已合併為同段105地號土地
    )為袋地，前向財政部國有財產署中區分署彰化辦事處申請
    通行(含得向主管機關申請指定建築線)財政部國有財產署管
    理之同段97-2地號土地如附圖所示錄號⑨、面積20.29平方公
    尺及同段100地號土地如附圖所示錄號⑥、面積15.89平方公
    尺之範圍(下合稱系爭土地)，經財政部國有財產署中區分署
    彰化辦事處同意原告通行使用系爭土地(含得向主管機關申
    請指定建築線)，原告並已支付新臺幣(下同)264,600元償金
    與財政部國有財產署中區分署彰化辦事處，惟被告卻以附圖
    所示編號A、A1、B、B1、C、D部分鐵皮屋(磚造一層)、牌樓
    、活動鐵門、圍牆及空地(水泥及柏油鋪面)等地上物占用系
    爭土地，致原告無法順利通行系爭土地，爰依民法第242條
    、第767條第1項規定，代位財政部國有財產署請求被告拆除
    上開地上物等語。並聲明：如主文第1、2項所示。
三、被告則以：
  ㈠附圖所示編號B、B1、C、D部分牌樓、活動鐵門、圍牆及空地
    (水泥及柏油鋪面)等地上物在寬5公尺以上既成道路上，已
    供被告通行及使用長達44年之久，並無任何阻礙，自屬可供
    原告正常通行之用，且被告已於110年12月15日上午將附圖
    所示編號B、B1之活動鐵門拆除，是被告目前占用狀態，不
    妨礙原告通行權之行使。
  ㈡又財政部國有財產署中區分署彰化辦事處是否有將系爭土地
    出租予原告？倘若被告已向財政部國有財產署中區分署彰化
    辦事處繳納系爭土地之補償金，則上開地上物為被告所興建
    ，被告對於財政部國有財產署中區分署彰化辦事處是否為有
    權使用？財政部國有財產署中區分署彰化辦事處是否有怠於
    行使權利？原告提起本件代位財政部國有財產署請求被告拆
    屋還地之民事訴訟，違反誠信原則；或以損害他人為主要目
    的即故意拆除被告所有之慈鳳宮牌樓、土地公廟、水泥柱招
    牌及鐵門等地上物。
  ㈢原告與財政部國有財產署中區分署彰化辦事處間，並無租賃
    關係，僅是申請通行使用而已。另被告於110年10月間，曾
    向財政部國有財產署中區分署彰化辦事處申請承租同段97-2
    地號土地第9錄、同段100地號土地第6錄之土地，但財政部
    國有財產署中區分署彰化辦事處尚未核准出租予被告。倘若
    財政部國有財產署中區分署彰化辦事處同意將同段97-2地號
    土地第9錄及同段100地號土地第6錄出租予被告，被告亦同
    意原告利用同段97-2地號土地第9錄及同段100地號土地第6
    錄供通行之用。另被告使用財政部國有財產署中區分署彰化
    辦事處管理之同段97-2、100地號土地通行，而財政部國有
    財產署中區分署彰化辦事處默示同意被告興建簡易地上物即
    上開鐵皮屋、牌樓、活動鐵門等物，已長達44年之久，並繳
    納使用補償金，財政部國有財產署中區分署彰化辦事處仍有
    提供如附圖所示編號A、A1、B、B1、C、D部分鐵皮屋(磚造
    一層)、牌樓、活動鐵門、圍牆及空地(水泥及柏油鋪面)等
    地上物所坐落土地即系爭土地予被告通行及使用之義務。
  ㈣被告興建之上開地上物並未妨害原告通行，自無侵害原告之
    通行權可言，則原告主張上開地上物有妨礙原告通行，請求
    被告拆除上開地上物，自屬無據。另財政部國有財產署中區
    分署彰化辦事處向原告收取使用補償金非租金，財政部國有
    財產署中區分署彰化辦事處同意原告通行系爭土地，其法律
    性質應為附負擔之行政處分而非租賃契約。
  ㈤原告未舉證被告占有系爭土地係無合法權源之事實；且未舉
    出財政部國有財產署中區分署彰化辦事處有何遲延給付之情
    事，原告支付264,600元償金並非租金予財政部國有財產署
    中區分署彰化辦事處，即率爾起訴主張代位行使財政部國有
    財產署請求被告拆屋還地，自非正當。
  ㈥兩造均分別向財政部國有財產署中區分署彰化辦事處繳納同
    段97-2、100地號土地補償金，被告既有繳納補償金，即有
    合法權源使用同段97-2、100地號土地。從而，原告未向財
    政部國有財產署中區分署彰化辦事處承租系爭土地，原告行
    使代位權，於法無據等語，並聲明：原告之訴駁回。
四、得心證之理由：
  ㈠原告向財政部國有財產署中區分署彰化辦事處申請對同段97-
    2地號土地如附圖所示錄號⑨、面積20.29平方公尺及同段100
    地號土地如附圖所示錄號⑥、面積15.89平方公尺即系爭土地
    有通行權以及得向主管機關申請指定建築線權，經財政部國
    有財產署中區分署彰化辦事處核算，原告應一次繳納60年之
    通行償金共計264,600元，原告已於110年1月25日繳清，而
    財政部國有財產署中區分署彰化辦事處因此同意原告對系爭
    土地有通行權以及得向主管機關申請指定建築線權等情；另
    被告於系爭土地上有被告所有如附圖所示編號A、A1、B、B1
    、C、D部分鐵皮屋(磚造一層)、牌樓、活動鐵門、圍牆及空
    地(水泥及柏油鋪面)等地上物占用等情，業據原告提出財政
    部國有財產署中區分署彰化辦事處台財產中彰三字第110330
    00950號函、台財產中彰三字第11033001270號函、原告申請
    通行國有土地切結書、土地勘查表-使用現況略圖、現場照
    片、通行使用償金計算表等件為證，並經本院核閱財政部國
    有財產署中區分署彰化辦事處函覆財政部國有財產署中區分
    署彰化辦事處同意原告通行系爭土地以及得向主管機關申請
    指定建築線權相關資料查明無訛，且經本院履勘現場，並囑
    託彰化縣員林地政事務所測量，並有勘驗筆錄、照片、複丈
    成果圖即附圖在卷足參，應堪認為真實。
　㈡按出租人有以合於所約定使用收益之租賃物交付承租人之義
    務，苟租賃物為第三人不法占有時，並應向第三人行使其返
    還請求權，以備交付，其怠於行使此項權利者，承租人因保
    全自己債權得代位行使之，此觀民法第423 條及第242條之
    規定自明。又所有人對於無權占有或侵奪其所有物者，得請
    求返還之。對於妨害其所有權者，得請求除去之，民法第76
    7條第1項前段、中段定有明文。再按債務人怠於行使其權利
    時，債權人因保全債權，得以自己之名義，行使其權利，民
    法第242條亦有明文。又按當事人主張有利於己之事實者，
    就其事實有舉證之責任，民事訴訟法第277條前段定有明文
    。而以無權占有為原因，請求返還所有物之訴，占有人對所
    有權人就其物有所有權存在之事實無爭執，而僅以非無權占
    有為抗辯者，所有權人於占有人無權占有之事實，無舉證責
    任。占有人應就其取得占有，係有正當權源之事實證明之。
    如不能證明，則應認所有權人之請求為有理由。
  ㈢又原告形式雖未與財政部國有財產署中區分署彰化辦事處簽
    訂租賃契約，然原告向財政部國有財產署中區分署彰化辦事
    處申請通行系爭土地以及得向主管機關申請指定建築線，經
    財政部國有財產署中區分署彰化辦事處核算，原告應一次繳
    納60年之通行償金共計264,600元，原告於110年1月25日繳
    清，而財政部國有財產署中區分署彰化辦事處同意原告對系
    爭土地有通行權以及得向主管機關申請指定建築線權等情，
    已如前述，是原告此定期預先給付財政部國有財產署中區分
    署彰化辦事處之264,600元通行償金，性質上應屬財政部國
    有財產署中區分署彰化辦事處提供系爭土地供原告定期通行
    及原告得向主管機關申請指定建築線之對價，自應認原告使
    用系爭土地通行及原告得向主管機關申請指定建築線實質上
    係有償，財政部國有財產署中區分署彰化辦事處有提供系爭
    土地供原告通行使用及供原告向主管機關申請指定建築線之
    義務甚明。復按出租人應以合於所約定使用收益之租賃物，
    交付承租人，民法第423條前段定有明文。準此，出租人應
    將租賃物交付承租人並有容忍承租人為使用、收益租賃物之
    消極義務，是財政部國有財產署中區分署彰化辦事處既有提
    供系爭土地供原告通行使用及供原告向主管機關申請指定建
    築線之義務，自應類推適用上開租賃之規定。是被告上開所
    辯財政部國有財產署中區分署彰化辦事處向原告收取使用補
    償金非租金，財政部國有財產署中區分署彰化辦事處同意原
    告通行，其法律性質應為附負擔之行政處分而非租賃契約等
    語，應誤解此法律性質而不採信。
  ㈣再觀以附圖、上開勘驗筆錄、照片可見，附圖所示編號A、A1
    、B、B1、C、D部分鐵皮屋(磚造一層)、牌樓、活動鐵門、
    圍牆及空地(水泥及柏油鋪面)等地上物確實占用系爭土地全
    部土地，既然已占用全部系爭土地，則被告設置附圖所示編
    號A、A1、B、B1、C、D部分鐵皮屋(磚造一層)、牌樓、活動
    鐵門、圍牆及空地(水泥及柏油鋪面)等地上物，應有妨阻原
    告通行系爭土地及向主管機關申請指定建築線。
　㈤而系爭土地上既遭被告以如附圖所示編號A、A1、B、B1、C、
    D部分鐵皮屋(磚造一層)、牌樓、活動鐵門、圍牆及空地(水
    泥及柏油鋪面)等地上物占用而無法供通行使用，財政部國
    有財產署自應排除侵害，以履行其提供系爭土地予原告通行
    及向主管機關申請指定建築線使用之義務，惟依上開通行國
    有土地切結書第3條約定所示，財政部國有財產署對於申請
    人申請通行範圍土地如遭他人占用或妨礙時，除原住民保留
    地外，其餘土地均已事先責請原告自行排除侵害，顯見財政
    部國有財產署有怠於對被告主張所有物返還及排除妨害請求
    權，是原告本於通行權人之債權人地位，為保全通行權，代
    位財政部國有財產署請求無權占有人即被告拆除如附圖所示
    編號A、A1、B、B1部分鐵皮屋(磚造一層)、牌樓、活動鐵門
    、圍牆等地上物，並該部分土地連同附圖所示編號C、D部分
    空地返還與財政部國有財產署，由原告代為受領，確屬有據
    。
　㈥又被告辯稱其已向財政部國有財產署中區分署彰化辦事處繳
    納系爭土地之補償金，則上開地上物為被告所興建，被告對
    於財政部國有財產署中區分署彰化辦事處是否為有權使用？
    等語，並提出被告國有土地使用補償金繳納通知書、劃撥收
    據為證，惟財政部國有財產署中區分署彰化辦事處就系爭土
    地請求被告繳納之國有土地使用補償金，乃其依民法第179
    條規定請求被告給付無權占用系爭土地之不當得利乙情，業
    據上開被告國有土地使用補償金繳納通知書上記載綦詳，顯
    見財政部國有財產署中區分署彰化辦事處並非以此出租或賦
    予被告占有系爭土地之合法權源，是被告執此辯稱其就系爭
    土地為有權占有等語，應屬無據。此外，被告復未舉證證明
    上開地上物占有系爭土地有何因其他情事而具有正當占有權
    源，則上開地上物占有系爭土地無正當權源之事實，應堪認
    定。
  ㈦至被告又辯稱原告提起本件訴訟違反誠信原則；或以損害他
    人為主要目的即故意拆除被告所有之慈鳳宮牌樓、土地公廟
    、水泥柱招牌及鐵門等地上物等語。按權利之行使，不得違
    反公共利益，或以損害他人為主要目的，固為民法第148條
    第1項所明定。惟若當事人行使權利，雖足使他人喪失利益
    ，而茍非以損害他人為主要目的，即不在上開條文所定範圍
    之內（最高法院45年台上字第105號判例意旨參照）。又權
    利之行使，是否以損害他人為主要目的，應就權利人因權利
    行使所能取得之利益，與他人及國家社會因其權利行使所受
    之損失，比較衡量以定之。倘其權利之行使，自己所得利益
    極少而他人及國家社會所受之損失甚大者，非不得視為以損
    害他人為主要目的，此乃權利社會化之基本內涵所必然之解
    釋（最高法院71年台上字第737號判例意旨參照）。而所謂
    「自己所得利益極少而他人及國家社會之損失甚大」者，應
    盱衡該權利之性質、法律行為之種類、當事人之關係、經濟
    社會狀況、當時之時空背景及其他主、客觀等因素，綜合考
    量，依一般社會之通念，以衡量二者之得失後，認其相差極
    為懸殊時，始得認權利人之權利殊無保護之必要。本件原告
    訴請行使權利之結果固將使被告喪失附圖所示編號A、A1、B
    、B1部分鐵皮屋(磚造一層)、牌樓、活動鐵門、圍牆地上物
    之財產利益，然該等地上物僅係部分鐵皮屋(磚造一層)、牌
    樓、活動鐵門、圍牆，縱經拆除，對被告影響亦屬有限，且
    被告以該等地上物無權占用系爭土地作，僅為自己使用，尚
    難謂裨益於他人或國家社會。又被告明知其並非系爭土地所
    有權人，對系爭土地亦無其他合法占有權源，卻擅自占用系
    爭土地，則原告為系爭土地通行權人及向主管機關申請指定
    建築線使用權，自有權向出租人請求交付合於所約定使用收
    益之租賃物，惟財政部國有財產署未將系爭土地交付原告占
    有使用，此有上開通行國有土地切結書第3條約定可知，是
    原告代位財政部國有財產署排除被告對系爭土地無權占有之
    侵害，自屬維護自身權益之合法、合理之權利行使行為，亦
    無從憑此推認原告提起本件訴訟係以損害被告為主要目的。
    從而，衡酌原告代位行使物上請求權之得失後，堪認其代位
    行使權利，並非係以損害被告為主要目的或違反公共利益之
    行為，自無從指摘其為權利濫用。從而，被告此部分之抗辯
    ，亦無可採。
五、綜上所述，原告依民法第242條及第767條第1項之規定，請
    求被告將如附圖所示編號A、A1、B、B1部分鐵皮屋(磚造一
    層)、牌樓、活動鐵門、圍牆拆除，並將上開土地連同附圖
    所示編號C、D部分之空地返還財政部國有財產署，由原告代
    位受領，為有理由，應予准許。
六、本件事證已臻明確，兩造其餘攻擊防禦方法及舉證，核與本
    件判決結果無影響，爰不另予一一論述，被告雖請求傳喚財
    政部國有財產署中區分署彰化辦事處法定代理人李曉玫為證
    人，並再開辯論一節，然被告上開聲請調查事項，與本案判
    決結果並無關係，本院認無調查必要，附此敘明。
七、本判決原告勝訴部分，係適用民事訴訟法第427條第1項簡易
    訴訟程序所為被告敗訴之判決，依同法第389條第1項第3款
    規定，應依職權宣告假執行。並依同法第392條第2項規定，
    依職權宣告被告如預供相當之擔保，得免為假執行。
八、訴訟費用負擔之依據：民事訴訟法第78條。
中　　華　　民　　國　　111 　年　　5 　　月　　27　　日
                  臺灣彰化地方法院員林簡易庭
                          法  官  楊鑫忠
以上正本係照原本作成。
如對本判決不服提起上訴，應於送達後20日內，向本院提出上訴
狀並表明上訴理由(須按對造人數附繕本) 。
中　　華　　民　　國　　111 　年　　5 　　月　　27　　日
                          書記官  張清秀